【裁判字號】    99,醫訴,3
【裁判日期】    990617
【裁判案由】    違反醫師法
【裁判全文】
臺灣臺北地方法院刑事判決               99年度醫訴字第3號
公  訴  人  臺灣臺北地方法院檢察署檢察官
被      告  甲○○
選任辯護人  陳德峰律師
            林于樁律師
上列被告因違反醫師法案件，經檢察官提起公訴（九十九年度偵
字第七四七八號），被告於本院準備程序中就被訴事實為有罪之
陳述，經告知簡式審判程序之旨，並聽取公訴人、被告及辯護人
之意見後，本院合議庭認為適宜由受命法官獨任進行簡式審判程
序而裁定改由受命法官獨任進行簡式審判程序審理，判決如下：
    主      文
甲○○未取得合法醫師資格，擅自執行醫療業務，處有期徒刑壹
年貳月。緩刑肆年，並應向公庫支付新臺幣拾萬元。
    事實及理由
一、本案犯罪事實及證據除引用如附件所示之起訴書之記載外，
    另補充記載如下：
(一)犯罪事實部分：甲○○於民國八十八年間，因違反醫師法案
    件，經本院以八十八年度易字第五四六號判決判處有期徒刑
    一年六月，緩刑五年，嗣經臺灣高等法院以八十八年度上易
    字第二○八七號判決上訴駁回確定，嗣因緩刑期滿而緩刑之
    宣告未經撤銷，其刑之宣告失其效力（不構成累犯）。
(二)證據部分：被告甲○○於本院準備程序及審理中之自白（見
    本院九十九年五月二十日準備程序筆錄、九十九年六月十日
    審判筆錄）、證人簡錞錞之證述、病歷、處方箋、病患預約
    簿、名冊等。
二、論罪科刑之法律適用：
(一)按醫療業務係指以醫療行為為職業而言，不問是主要業務或
    附屬業務，凡職業上予以機會，為非特定多數人所為之醫療
    行為均屬之。且醫療業務之認定，並不以收取報酬為其要件
    。上揭所稱醫療行為，係指凡以治療、矯正或預防人體疾病
    、傷害、殘缺為目的，所為的診察、診斷及治療；或基於診
    察、診斷結果，以治療為目的，所為的處方、用藥、施術或
    處置等行為的全部或一部的總稱，且此一定義，於醫師、中
    醫師、牙醫師均適用之（行政院衛生署八十三年十一月二十
    八日衛署醫字第八三○六八○○六號函、八十五年七月十八
    日醫署醫字第八五○三八七二三號函參照）。次按刑事法若
    干犯罪行為態樣，本質上原具有反覆、延續實行之特徵，立
    法時既予特別歸類，定為犯罪構成要件之行為要素，則行為
    人基於概括之犯意，在密切接近之一定時、地持續實行之複
    次行為，倘依社會通念，於客觀上認為符合一個反覆、延續
    性之行為觀念者，於刑法評價上，即應僅成立一罪，俾免有
    重複評價、刑度超過罪責與不法內涵之疑慮；學理上所稱「
    集合犯」之職業性、營業性或收集性等具有重複特質之犯罪
    均屬之，例如經營、從事業務、收集、販賣、製造、散佈等
    行為概念者是（九十五年度臺上字第一○七九號判決參照）
    。而醫師法第二十八條之罪，在性質上原即具有反覆性，且
    係在密切接近之一定時間及空間內反覆從事性質類似之犯行
    ，於行為概念上，應認屬「職業性」或「營業性」之包括的
    一罪。核被告所為，係犯醫師法第二十八條前段之未取得合
    法醫師資格，擅自執行醫療業務罪。
(二)爰審酌被告之品行、犯罪動機、目的、從事為病患把脈、開
    立處分箋等醫療行為之犯罪手段，兼衡被告為中度肢障，有
    中華民國身心障礙手冊影本在卷可按，其生活狀況、智識程
    度暨被告犯罪後於本院準備程序及審理中均坦承犯行，頗有
    悔意之態度等一切情狀，量處如主文所示之刑。查被告於八
    十八年間，因違反醫師法案件，經本院以八十八年度易字第
    五四六號判決判處有期徒刑一年六月，緩刑五年，嗣經臺灣
    高等法院以八十八年度上易字第二○八七號判決上訴駁回確
    定，嗣因緩刑期滿而緩刑之宣告未經撤銷，其刑之宣告失其
    效力，是被告顯屬未曾因故意犯罪受有期徒刑以上刑之宣告
    甚明，有臺灣高等法院被告前案紀錄表一份在卷可查，其犯
    罪後已坦承犯行，知所悔悟，其經此偵審程序之教訓，當已
    知所警惕而信無再犯之虞，是本院認上開所宣告之刑，以暫
    不執行為適當，爰併予宣告緩刑四年，並斟酌本案被告違反
    醫師法，已有對病患為把脈、開立處分箋等醫療行為等情，
    本院認以命被告履行一定負擔為宜，爰併依刑法第七十四條
    第二項第四款之規定，命被告向公庫支付新臺幣十萬元，以
    啟自新。
三、另本案為適用簡式審判程序之案件，依刑事訴訟法第三百十
    條之二之規定，此有罪判決書之製作，準用刑事訴訟法第四
    百五十四條之規定，附此敘明。
據上論斷，應依刑事訴訟法第二百七十三條之一第一項、第二百
九十九條第一項前段、第三百十條之二、第四百五十四條第二項
，醫師法第二十八條前段，刑法第十一條前段、第七十四條第一
項第一款、第二項第四款，判決如主文。
本案經檢察官鄭深元到庭執行職務
中    華    民    國    99    年    6     月    17    日
                  刑事第十一庭  法  官  黃紹紘
以上正本證明與原本無異。
如不服本判決應於收受送達後十日內向本院提出上訴書狀，並應
敘述具體理由；其未敘述上訴理由者，應於上訴期間屆滿後二十
日內向本院補提理由書（均須按他造當事人之人數附繕本）「切
勿逕送上級法院」。告訴人或被害人如對於本判決不服者，應具
備理由請求檢察官上訴，其上訴期間之計算係以檢察官收受判決
正本之日期為準。
                                書記官  陳靜君
中    華    民    國    99    年    6     月    25    日
附錄本案論罪科刑所犯法條全文：
醫師法第二十八條
未取得合法醫師資格，擅自執行醫療業務者，處六個月以上五年
以下有期徒刑，得併科新臺幣三十萬元以上一百五十萬元以下罰
金，其所使用之藥械沒收之。但合於下列情形之一者，不罰：
一、在中央主管機關認可之醫療機構，於醫師指導下實習之醫學
    院、校學生或畢業生。
二、在醫療機構於醫師指示下之護理人員、助產人員或其他醫事
    人員。
三、合於第十一條第一項但書規定。
四、臨時施行急救。
附件：
臺灣臺北地方法院檢察署檢察官起訴書
                                      99年度偵字第7478號
    被      告  甲○○  男  59歲（民國○○年○月○○日生）
                        住臺北市○○區○○街296號7樓
                        國民身分證統一編號：Ｚ000000000號
    選任辯護人  陳德峰律師
上列被告因違反醫師法案件，業經偵查終結，認應提公訴，茲將
犯罪事實及證據並所犯法條分敘如下：
        犯罪事實
一、甲○○前因違反醫師法案件，經本署檢察官以87年度偵字第
    22185號案件提起公訴，由臺灣臺北地方法院以88年度易字
    第546號判決有期徒刑1年6月，緩刑5年確定（未構成累犯）
    。詎仍不知悛悔，未取得合法醫師資格，竟自民國96年12月
    間起，在臺北市○○區○○街296號7樓之頂樓加蓋處，為病
    患把脈、開立處方箋而擅自執行醫療業務，嗣經蘋果日報於
    98年11月22日以標題為「密醫40元藥賣千元」報導予以揭露
    後，乃於98年12月下旬某日時，遷移至臺北市萬華區○○○
    路212號1樓，並於每週六、日上午11時起為民眾看診並收取
    費用。嗣經本署檢察事務官會同臺北市政府衛生局人員於99
    年3月20日，在臺北市○○區○○街296號7樓之頂樓加蓋處
    、臺北市萬華區○○○路212號1樓，執行搜索並扣得病歷、
    處方箋、約診紀錄簿等物。
二、案經臺北市政府衛生局函送偵辦。
        證據並所犯法條
一、證據清單
┌──┬────────┬─────────────────┐
│編號│證據名稱        │待證事實                          │
├──┼────────┼─────────────────┤
│(一)│被告甲○○之供述│1.被告未取得合法醫師資格，自96年  │
│    │                │  12月間起，在臺北市○○區○○街  │
│    │                │  296號7樓之頂樓加蓋處，為病患把脈│
│    │                │  、開立處方箋，並於98年12月下旬某│
│    │                │  日時，遷移至臺北市萬華區○○○路│
│    │                │  212號1樓，並於每週六、日上午11時│
│    │                │  起為民眾看診並收取費用。        │
│    │                │2.扣案物品編號1-1～1-4之病歷資料及│
│    │                │  1-11之病患登記資料均由簡岑芸製作│
│    │                │  ；1-5之處方箋均由被告為病患把脈 │
│    │                │  後所開立；1-8之代煎明細表係被告 │
│    │                │  委請他人代煎處方箋藥物及宅配之費│
│    │                │  用之事實。                      │
├──┼────────┼─────────────────┤
│(二)│證人簡岑芸之證言│1.被告自96年年12月間起，在臺北市中│
│    │                │  山區○○街296號7樓之頂樓加蓋處，│
│    │                │  為病患把脈、開立處方箋，並僱用簡│
│    │                │  岑芸在旁擔任收費、記載病歷、協助│
│    │                │  病患預約及取藥、傳真被告開立之處│
│    │                │  方箋之助理工作；被告於98年12月下│
│    │                │  旬某日時，遷移至臺北市萬華區西寧│
│    │                │  南路212號1樓，並於每週六、日上午│
│    │                │  11時起為民眾看診並收取費用，仍僱│
│    │                │  用簡岑芸在旁擔任上開工作之事實。│
│    │                │2.扣案物品編號1-1～1-4之病歷資料及│
│    │                │  1-11之病患登記資料均由簡岑芸製作│
│    │                │  ；扣案物品編號1-5之處方箋均由被 │
│    │                │  告開立之事實。                  │
├──┼────────┼─────────────────┤
│(三)│證人謝峻瑤、簡水│謝峻瑤、簡水山、簡趙昭治3人經友人 │
│    │山、簡趙昭治之證│介紹，前曾多次前往臺北市萬華區西寧│
│    │言              │南路212號1樓，由被告為其把脈、開立│
│    │                │處分箋並宅配水煎藥，復於99年3月20 │
│    │                │日下午，相偕前往上址，由被告為簡水│
│    │                │山、簡趙昭治把脈、開立處分箋，謝峻│
│    │                │瑤尚未接受被告把脈，即遭查獲之事實│
│    │                │。                                │
├──┼────────┼─────────────────┤
│(四)│證人陳博今之證言│被告曾在臺北市○○區○○街296號7樓│
│    │                │之頂樓加蓋處，為病患把脈、開立處方│
│    │                │箋之事實。                        │
├──┼────────┼─────────────────┤
│(五)│民國98年11月22日│被告在臺北市○○區○○街296號7樓之│
│    │蘋果日報A8版影本│頂樓加蓋處，為病患把脈、開立處方箋│
│    │、香港商蘋果日報│，並由簡岑芸在旁輔佐擔任收費及協助│
│    │出版發展有限公司│病患取藥之助理工作之事實。        │
│    │臺灣分公司99年1 │                                  │
│    │月18日99蘋文字第│                                  │
│    │3號函及所附光碟 │                                  │
│    │之翻拍照片共37紙│                                  │
│    │、戶籍相片影像資│                                  │
│    │料              │                                  │
├──┼────────┼─────────────────┤
│(六)│被告之名片      │1.被告在臺北中山區○○街296號7樓（│
│    │                │  頂樓蓋處）以諮詢名義為病患把脈、│
│    │                │  開立處方箋之事實。              │
│    │                │2.被告以電話00-00000000、00-000000│
│    │                │  27號供病患聯絡之事實。          │
├──┼────────┼─────────────────┤
│(七)│中華電信股份有限│被告名片上記載之電話00-00000000、0│
│    │公司臺灣北區電信│0-00000000，均係被告申辦之事實。  │
│    │分公司臺北北區營│                                  │
│    │運處99年1月22日 │                                  │
│    │北北服字第99密查│                                  │
│    │012號函         │                                  │
├──┼────────┼─────────────────┤
│(八)│行政院衛生署醫事│查無被告經登錄為執業醫事人員資料之│
│    │管理系統查詢資料│事實。                            │
│    │、臺北市政府衛生│                                  │
│    │局函文          │                                  │
├──┼────────┼─────────────────┤
│(九)│法務部調查局北部│民眾以匿名電話檢舉表示，被告自遭上│
│    │地區機動工作站98│開密醫報導揭露後，改至臺北市萬華區│
│    │年12月31日電防九│西寧南路212號，於每週六、日上午11 │
│    │字第09878058160 │時起，為民眾看診並收費之事實。    │
│    │號函            │                                  │
├──┼────────┼─────────────────┤
│(十)│本署勘查報告2份 │1.被告於99年1月9日下午6時40分許， │
│    │及現場照片共16張│  在臺北市萬華區○○○路212號1樓，│
│    │                │  與1名成年女子坐在上址辦公室內， │
│    │                │  不久該女子手提紙袋自該址走出，並│
│    │                │  搭上對面等候之自用小客車離去。  │
│    │                │2.同時該址內有1名成年女子坐在入口 │
│    │                │  處等候，嗣有2名女子在被告所在之 │
│    │                │  小辦公室內作出掏錢付款動作後離去│
│    │                │  ，即見該在大門入口處等候之女子進│
│    │                │  入被告所在之小辦公室內。        │
│    │                │3.被告無醫師資格，仍在上址繼續為民│
│    │                │  眾看診之事實。                  │
├──┼────────┼─────────────────┤
│(十 │本署檢察官87年度│被告前因違反醫師法案件，經判處有期│
│一) │偵字第22185號起 │徒刑1年6月，緩刑5年確定之事實。   │
│    │訴書、臺灣臺北地│                                  │
│    │方法院88年度易字│                                  │
│    │第546號判決書、 │                                  │
│    │臺灣高等法院88年│                                  │
│    │度上易字第2087號│                                  │
│    │判決書、全國刑案│                                  │
│    │資料查註表      │                                  │
└──┴────────┴─────────────────┘
二、按凡以治療、矯正、或預防人體疾病、傷害、殘缺為目的，
    所為的診察、診斷及治療，或基於診察、診斷結果，以治療
    為目的，所為的處方、用藥、施術或處置等行為的全部或一
    部，均屬醫療行為，故為病人把脈、問診、開立處方箋、針
    灸等均應屬醫師法第28條所稱之醫療業務，未具醫師資格，
    執行醫療業務者，即為「擅自」執行醫療業務。被告甲○○
    未具中醫師資格而為把脈、開立處方箋之醫療行為，核其所
    為，係違反醫師法第28條前段之未取得合法醫師資格，擅自
    執行醫療業務罪嫌。又醫師法第28條之所謂業務，係指以反
    覆同種類之行為為目的之社會活動，無論受其診治之人多少
    ，或同一人受診多少次，均屬一個業務行為，為實質上一罪
    。
三、依刑事訴訟法第251條第1項提起公訴。
        此  致
臺灣臺北地方法院
中    華    民    國    99    年    4     月    19    日
                          檢  察  官  陳玉萍
本件正本證明與原本無異
中    華    民    國    99    年    4     月    22    日
                          書  記  官  陳文英
附錄本案所犯法條全文
醫師法第28條
未取得合法醫師資格，擅自執行醫療業務者，處六個月以上5年
以下有期徒刑，得併科新臺幣30萬元以上150萬元以下罰金，其
所使用之藥械沒收之。但合於下列情形之一者，不罰：
一、在中央主管機關認可之醫療機構，於醫師指導下實習之醫學
    院、校學生或畢業生。
二、在醫療機構於醫師指示下之護理人員、助產人員或其他醫事
    人員。
三、合於第11條第1項但書規定。
四、臨時施行急救。

司法院資訊處製作；財團法人民間司法改革基金會備份。
